---
title: "Tecnicas diagnosticas"
output: html_document
date: "2022-10-29"
---

```{r setup, include=FALSE}
knitr::opts_chunk$set(echo = TRUE)
```

# Tecnicas diagnosticas

Se estudia caso diagnóstico dicotómico, esquema D <- D (x dicotómica, y dicotómica).
En este contexto se considera una variable dicotómica X (prueba diagnóstica da positivo en x característica (enfermo, lo que sea)) y una variable $y$ dicotómica, que indica que el sujeto *realmente* posee dicha característica (o hay presencia de).

La forma será la de 

```{r}
df = data.frame(rta=rbinom(50, 1, 0.5), exp=rbinom(50, 1, 0.5))
head(df)
```

A partir de esta tabla se construye la tabla cruzada

```{r}
tabla = table(df)
vp = tabla[1] # verdaderos positivos
fn = tabla[2] # falsos negativos
fp = tabla[3] # falsos positivos
vn = tabla[4] # verdaderos negativos
```

# Sensibilidad y especificidad

## Sensibilidad

La sensibilidad es el acierto en enfermos, o la proporcion de verdaderos positivos $\pi_{11} = P(x = 1 | y = 1)$

No es lo mismo $p(x=1 | y=1)$ que $p(y=1 | x=1)$. 
El primero es la probabilidad de que el test de positivo, estando el sujeto enfermo (o la probabilidad de que el test de positivo habiendo presencia de dicha característica, suceso, evento)
El segundo es la probabilidad de que el sujeto esté enfermo, sabiendo que el test da positivo. 

## Especificidad

La especificidad es el acierto en sanos o la proporción de verdaderos negativos $\pi{00} = P(X = 0 | Y = 0)$. 
Aquí ocurre lo mismo que en el caso anterior.
$p(x=0|y=0) \neq p(y=0 | x=0)$
El primero es la probabilidad de que el test de negativo dado un sujeto no enfermo (o que el test de negativo y no exista presencia de).
El segundo es la probabilidad de que el sujeto NO esté enfermo dado un test negativo (o la probabilidad de que no haya presencia de, dado un test negativo) 

La proporción o fracción de verdaderos positivos es la sensibilidad ( p(x=1|y=1)). La proporción de falsos positivos p(x=1|y=0) $\pi_{10} = 1 - se = 1 - p(x=1|y=1)$ 

Teniendo la especificidad (la proporción de verdaderos negativos) $\pi_{00}$, tambien podemos saber la fracción de falsos negativos $\pi{01} = 1 - es = 1 - p(x=0 | y=0) = p(x=0 | y=1)$.